臺灣屏東地方法院民事判決
111年度屏簡字第304號
原      告  治齒靈有限公司

法定代理人  陳冠妏  
被      告  中國信託商業銀行股份有限公司


法定代理人  利明献  
訴訟代理人  高義欽  
上列當事人間請求塗銷地上權登記事件，本院於民國111年7月6
日言詞辯論終結，判決如下：
    主      文
被告就原告所有屏東縣○○鄉○○段0000地號土地所設定如附表所示
地上權，應予終止。
被告應將前項地上權登記予以塗銷。
訴訟費用由原告負擔。
    事實及理由
一、按訴狀送達後，原告不得將原訴變更或追加他訴，但請求之
    基礎事實同一者、減縮應受判決事項之聲明者，不在此限。
    不變更訴訟標的，而補充或更正事實上或法律上之陳述者，
    非為訴之變更或追加民事訴訟法第436條第2項、第255條第1
    項但書第2、3款及第256條定有明文。本件原告訴之聲明原
    為被告應將不動產坐落屏東縣○○鄉○○段0000地號（重測前：
    ○○段第0000-00號建地、面積161平方公尺、權利範圍之全部
    ），其地上權設定登記，應予塗銷。嗣將訴之聲明變更為如
    主文第1、2項所示，核屬補充法律上之陳述，揆諸前開規定
    ，於法並無不合，自應予允許。
二、原告主張：訴外人張清水原為屏東縣○○鄉○○段0000地號土地
    （下稱系爭土地）之所有權人，嗣原告前於民國92年12月2
    日經拍賣程序取得系爭土地，而為系爭土地之所有權人，系
    爭土地前雖由被告設定如附表所示之地上權（下稱系爭地上
    權），然系爭土地上僅有未編門牌號碼之鐵皮建物，被告亦
    未實際利用系爭土地，爰依民法第833條之1規定終止該地上
    權，並塗銷系爭地上權登記等語，並聲明：如主文第1、2項
    所示。
三、被告則以：系爭地上權前係經訴外人保證責任高雄縣鳳山信
    用合作社（下稱鳳信合作社）貸放設定，原告於被告與鳳信
    合作社前即經拍賣取得系爭土地，嗣被告與鳳信合作社合併
    後繼受系爭地上權，並將未受償之債權移轉予訴外人科信公
    司，系爭地上權雖未隨同移轉，被告雖未實際利用系爭土地
    ，然亦不同意原告終止系爭地上權、塗銷系爭地上權登記等
    語，資為抗辯，並聲明：原告之訴駁回。
四、得心證之理由：
　㈠經查，系爭土地原為訴外人張清水所有，於82年9月15日設定
    地上權予被告，嗣本院受理92年度執字第9791號鳳信合作社
    與張清水清償債務強制執行事件，於92年11月20日拍賣程序
    時，由原告拍定並取得系爭土地所有權等事實，業據其提出
    本院高民執丁字第92執9791號不動產權利移轉證書、系爭土
    地第一類登記謄本為證（本院卷第15至19頁），且有本院調
    取系爭土地公務用登記謄本、異動索引為憑（本院卷第45至
    52頁），堪信為真實。
　㈡按地上權未定有期限者，存續期間逾20年或地上權成立之目
    的已不存在時，法院得因當事人之請求，斟酌地上權成立之
    目的、建築物或工作物之種類、性質及利用狀況等情形，定
    其存續期間或終止其地上權。民法第833條之1定有明文。又
    修正之民法第833條之1規定，於民法物權編中華民國99年1
    月5日修正之條文施行前未定有期限之地上權，亦適用之。
    民法物權編施行法第13條之1亦著有規定。本件系爭土地於8
    2年9月15日，由設定義務人張清水設定抵押權及地上權予被
    告，且地上權並未定有期限，有系爭土地登記公務用登記謄
    本在卷可稽，而系爭土地現僅有未編門牌號碼之鐵皮建物，
    有原告提出之現場照片在卷可佐（本院卷第69至71頁），且
    被告亦自承自系爭地上權設定迄今，從未實際利用該土地，
    原告提出照片內之鐵皮建物亦非被告所有等語（本院卷第76
    至77頁），足見系爭土地於設定地上權予被告後，被告並未
    實際利用系爭土地，核與修正前之民法第832條規定稱地上
    權者，謂以在他人土地上有建築物，或其他工作物，或竹木
    為目的而使用其土地之權，並不相合，倘任令其繼續存在，
    勢將有礙於所有權人使用系爭土地，且有害於系爭土地之經
    濟價值。揆諸上開法條說明，本院認為系爭土地之地上權應
    予終止為合宜。準此，原告請求本院終止系爭土地之地上權
    ，核屬有據。
　㈢次按所有人對於妨害其所有權者，得請求除去之，民法第767
    條第1項中段定有明文。而地上權係以在他人土地上有建築
    物或其他工作物為目的，而使用其土地之權，為限定物權，
    地上權人對於土地得為特定之使用及支配，是地上權之存在
    ，自有害於所有權使用收益之圓滿狀態。另地上權消滅後，
    無論其消滅之原因為何，地上權人自負有塗銷地上權登記之
    義務，此為法理所當然，民法就此雖未有明文，仍應為肯定
    之解釋。本件被告之上開地上權既應予終止，被告之地上權
    登記，自有妨害原告所有權之行使，從而，原告依民法第76
    7條中段、第2項之規定，請求被告塗銷上開地上權登記，為
    有理由，應予准許。
五、綜上所述，原告依前開民法之規定，其請求終止系爭地上權
    ，並辦理塗銷其登記，則為有理由，應予准許。
六、本件雖係適用簡易程序所為被告敗訴之判決，惟參酌強制執
    行法第130條第1項及土地登記規則第27條之規定，本件訴訟
    之性質上並不適宜為假執行之宣告，爰不依職權宣告假執行
    ，附此敘明。
七、本件事證已臻明確，兩造其餘攻擊防禦方法及證據，於本判
    決結果不生影響，爰不一一論述，併此敘明。
八、末按因共有物分割、經界或其他性質上類似之事件涉訟，由
    敗訴當事人負擔訴訟費用顯失公平者，法院得酌量情形，命
    勝訴之當事人負擔其一部，民事訴訟法第80之1條定有明文
    。本件原告之所以勝訴，係民法第833之1條於99年2月3日新
    增規定之故，難以歸責於被告，而被告應訴僅因其為地上權
    人之身分所不得不然，本院斟酌情形，認本件訴訟費用由原
    告負擔，較為公平，茲參照民事訴訟法第80之1條規定，命
    由原告負擔本件訴訟費用。
九、訴訟費用負擔之依據：民事訴訟法第80條之1。
中　　華　　民　　國　　111 　年　　7 　　月　　20　　日
                  屏東簡易庭  法  官  彭聖芳
正本係照原本作成。
如對判決上訴，須於判決送達後20日內向本院提出上訴狀，其未
表明上訴理由者，應於提出上訴後20日內向本院補提理由書狀（
均須按他造當事人之人數附繕本）。
如委任律師提起上訴者，應一併繳納上訴審裁判費。　　
中　　華　　民　　國　　111 　年　　7 　　月　　20　　日
                              書記官  孫秀桃
　　　　
附表：
權利人 登記日期 字號 土地地號 權利價值 （新台幣） 設定權利範圍 存續期間 地租 登記原因 證明書字號 中國信託商業銀行股份有限公司 82年9月15日 屏登字第030337號 屏東縣○○鄉○○段0000地號 1,000,000元 全部 不定期限 空白 設定 屏東他字第010245號